ACORDAO-COMPLETO-2363231

ACÓRDÃO 8531/2019 ATA 30/2019 - PRIMEIRA CÂMARA

VISTOS, relatados e discutidos estes autos de Tomada de Contas Especial instaurada pelo Ministério do Turismo contra Fernando de Alencar Almeida, ex-prefeito do Município de São João do Manteninha/MG, em razão de irregularidades na execução físico-financeira dos Convênios Siconv 701141/2008 e 763454/2011; 
ACORDAM os Ministros do Tribunal de Contas da União, reunidos em sessão da Primeira Câmara, diante das razões expostas pelo relator, em: 
9.1. considerar revel a empresa Ramiro Andrade Grossi e Cia Ltda., para todos os efeitos, com fulcro no art. 12, § 3º, da Lei 8.443/1992, dando-se prosseguimento ao processo;
9.2.  rejeitar as alegações de defesa e as razões de justificativa de Fernando de Alencar Almeida;
9.3. julgar irregulares as contas de Fernando de Alencar Almeida e da empresa Ramiro Andrade Grossi e Cia Ltda., referentes ao Convênio Siconv 701141/2008, com fundamento nos arts. 1º, inciso I, 16, inciso III, alíneas 'b' e 'c', 19, caput, e 23, inciso III, alínea 'a', da Lei 8.443/1992, e condená-los solidariamente ao pagamento de R$ 47.700,00 (quarenta e sete mil e setecentos reais) , atualizada monetariamente e acrescida de juros de mora, calculados desde 7/4/2009, fixando-lhes o prazo de quinze dias, a contar da notificação, para que comprovem, perante o Tribunal, o recolhimento do débito ao Tesouro Nacional:
9.4. aplicar a Fernando de Alencar Almeida e à empresa Ramiro Andrade Grossi e Cia Ltda., relativamente aos fatos apurados no Convênio Siconv 701141/2008, a multa individual de R$ 30.000,00 (trinta mil reais) , com fundamento no art. 57 da Lei 8.443/1992, fixando-lhes o prazo de quinze dias, a contar da notificação, para comprovarem, perante o Tribunal (art. 214, inciso III, alínea "a", do Regimento Interno) , o recolhimento da respectiva quantia ao Tesouro Nacional, atualizada monetariamente entre a data do presente acórdão e a do efetivo recolhimento, se paga após o vencimento, na forma da legislação em vigor;
9.5. julgar irregulares as contas de Fernando de Alencar Almeida, referentes ao Convênio Siconv 763454/2011, com fundamento nos arts. 1º, inciso I, 16, inciso III, alíneas 'b' e 'c', 19, caput, e 23, inciso III, alínea 'a', da Lei 8.443/1992, e condená-lo ao pagamento de R$ 56.089,77 (cinquenta e seis mil, oitenta e nove reais e setenta e sete centavos) , atualizada monetariamente e acrescida de juros de mora, calculados desde 28/8/2012, fixando-lhe o prazo de quinze dias, a contar da notificação, para que comprove, perante o Tribunal, o recolhimento do débito ao Tesouro Nacional:
9.6. aplicar a Fernando de Alencar Almeida, relativamente aos fatos apurados no Convênio Siconv 763454/2011, a multa de R$ 60.000,00 (sessenta mil reais) , com fundamento no art. 57 da Lei 8.443/1992, fixando-lhe o prazo de quinze dias, a contar da notificação, para comprovar, perante o Tribunal (art. 214, inciso III, alínea "a", do Regimento Interno) , o recolhimento da respectiva quantia ao Tesouro Nacional, atualizada monetariamente entre a data do presente acórdão e a do efetivo recolhimento, se paga após o vencimento, na forma da legislação em vigor;
9.7. autorizar, desde logo, nos termos do art. 28, inciso II, da Lei 8.443/1992, a cobrança judicial das dívidas, caso não atendidas as notificações;
9.8. alertar ao Ministério do Turismo que a transferência de recursos em data posterior à execução de eventos previstos em plano de trabalho de convênios ou a celebração de convênio que tenha por objeto evento com data fixada, sem tempo hábil para a liberação dos recursos necessários à operacionalização do ajuste, poderá ensejar a aplicação de medidas punitivas aos responsáveis;
9.9. encaminhar cópia desta deliberação ao Procurador-Chefe da Procuradoria da República em Governador Valadares, como previsto  no art. 16, § 3º, da Lei 8.443/1992;

Tomada de Contas Especial instaurada em razão de irregularidades na execução físico-financeira dos Convênios Siconv 701141/2008 e 763454/2011.

Primeira Câmara

Município de São João do Manteninha/MG.

3. Interessados/Responsáveis:
3.1. Interessado: Ministério do Turismo (vinculador) (05.457.283/0001-19)
3.2. Responsáveis: Adhan Navarro Duarte (XXX.241.366-XX); Anderson de Almeida Franco (XXX.657.156-XX); Carlos William de Souza (XXX.580.396-XX); Destak Eventos Ltda. (11.508.584/0001-27); Fernando de Alencar Almeida (XXX.630.606-XX); Flavio Campos Bauer (XXX.208.266-XX); Jose Antonio de Paula (XXX.879.906-XX); Mario Augusto Lopes Moyses (XXX.055.648-XX); Produções Artísticas Linearte Ltda. (11.587.966/0001-93); Ramiro Andrade Grossi (XXX.217.096-XX); Ramiro Andrade Grossi e Cia Ltda. - Epp (08.724.369/0001-59).

13.1. Ministros presentes: Benjamin Zymler (na Presidência), Walton Alencar Rodrigues (Relator) e Vital do Rêgo.
13.2. Ministros-Substitutos presentes: Augusto Sherman Cavalcanti e Weder de Oliveira.

ACORDAO-COMPLETO-2427697

Acórdão 3349/2022 - Primeira Câmara

WALTON ALENCAR RODRIGUES

Adoto, como relatório, a instrução da Secex-MG (peças 51-52) :
Trata-se de Tomada de Contas Especial instaurada pelo Ministério do Turismo (MTur) , em desfavor de Fernando de Alencar Almeida, ex-prefeito do município de São João do Manteninha/MG, em razão da impugnação parcial das despesas do Convênio 701141/2008 e da impugnação total das despesas do Convênio 763454/2011, cujos detalhes seguem especificados:
	Número
	Objeto
	Vr. Previsto
	Vigência

	CV-701141/2008
	Réveillon de São João de Manteninha
	R$ 210.000,00
	15/12/2008 a 11/06/2009

	CV-763454/2011
	Carnaval de São João de Manteninha
	R$ 104.000,00
	30/12/2011 a 19/10/2012

Fonte: Instrumento de convênios (peça 1, p. 29-46; e peça 2, p. 79-95) 
2. O MTur repassou R$ 200.000,00, referentes ao primeiro convênio, por meio da Ordem Bancária 2009OB800331, emitida em 7/4/2009 (peça 1, p. 51) , e R$ 56.089,77, relativos ao segundo convênio, por meio da Ordem Bancária 2012OB800156, emitida em 28/8/2012 (peça 2, p. 133) .
3. Nos presentes autos, foram realizados os seguintes atos processuais, nesta ordem:
I) citação de Fernando de Alencar Almeida - CPF XXX.630.606-XX (peças 4-6) :
I.1) pelo débito no valor original de R$ 47.700,00, em 7/4/2009, quantificado no âmbito do Convênio 701141/2008, em razão de superfaturamento nos cachês da banda Olhos de Neon (R$ 3.900,00) e da dupla Rick e Renner (R$ 43.800,00) ;
I.2) pelo débito no valor original de R$ 56.089,77, em 28/8/2012, quantificado no âmbito do Convênio 763454/2011, em razão do "não encaminhamento da documentação necessária à análise da prestação de contas".
II) diligência junto à Caixa Econômica Federal, solicitando o envio de extratos bancários, e ao MTur, solicitando emissão de parecer sobre a prestação de contas do Convênio 763454/2011 e manifestação sobre denúncia do Ministério Público de Governador Valadares atinente ao Convênio 701141/2008 (peça 15 a 18) ;
III) citação de Fernando de Alencar Almeida (CPF XXX.630.606-XX) e Ramiro Andrade Grossi e Cia. Ltda. (CNPJ 08724369/0001-59) pelo débito no valor original de R$ 47.700,00, em 7/4/2009, quantificado no âmbito do Convênio 701141/2008, em razão de superfaturamento nos cachês da banda Olhos de Neon (R$ 3.900,00) e da dupla Rick e Renner (R$ 43.800,00) (peças 24 a 27) ;
IV) audiência de Fernando de Alencar Almeida (peças 36-38) , por sugestão do Ministério Público junto ao TCU (MP/TCU) e determinação do Ministro-Relator (peças 34 e 35) , para "apresentar razões de justificativa acerca da contratação por inexigibilidade de licitação da empresa Ramiro Andrade Grossi Ltda. ME, por meio do contrato 001/2008, sem que estivesse configurada a inviabilidade de competição, em ofensa ao disposto no artigo 25 da Lei 8.443/1992".
4. Após a juntada da defesa apresentada em face da audiência mencionada no item IV (peça 42) , o AUFC responsável pela instrução do feito ofereceu, em síntese, a seguinte proposta (peça 50) :
a) encaminhar os autos ao Ministro-Relator para apreciar o pedido de desconsideração da personalidade jurídica da empresa Ramiro Andrade Grossi e Cia. Ltda.;
b) realizar a citação de Fernando de Alencar Almeida (CFP XXX.630.606-XX) , ex-prefeito do município; Anderson de Almeida Franco (CPF XXX.657.156-XX) , ex-presidente da Comissão Permanente de Licitação; Ramiro Andrade Grossi (CNPJ XXX.217.096-XX) e José Antônio de Paula (CPF XXX.879.906-XX) , ambos sócios da empresa Ramiro Andrade Grossi e Cia. Ltda.; Mário Augusto Lopes Moysés (CPF XXX.055.648-XX) , ex-Secretário Executivo do MTur; Carlos William de Souza (CPF XXX.580.396-XX) , ex deputado federal; e da empresa Ramiro Andrade Grossi e Cia Ltda. (CPF 08724369/0001-59) ; pelo débito no valor original de R$ 59.588,00, em 17/4/2009, quantificado no âmbito do Convênio 701141/2008 e constituído pelas seguintes parcelas de superfaturamento:
	Objeto do superfaturamento
	Valor (R$) 

	Contratação da dupla Rick & Renner
	43.800,00

	Contratação da banda Olhos de Neon
	3.900,00

	Confecção de panfletos
	2.664,00

	Confecção de cartazes
	9.224,00

c) realizar a citação de Fernando de Alencar Almeida pelo débito no valor original de R$ 56.089,77, em 31/8/2012, em razão da "não comprovação da boa e regular aplicação dos recursos federais configurada pela ausência dos documentos exigidos na prestação de contas do Convênio 763.454/2011".
5. As razões de justificativa apresentadas pelo Sr. Fernando de Alencar Almeida (peça 42) , em face da audiência mencionada no item IV acima, não foram analisadas na instrução técnica em comento.
II
6. É oportuno repisar que o possível superfaturamento nos cachês da banda Olhos de Neon e da dupla Rick e Renner, no valor R$ 47.700,00, já foi objeto de uma citação dirigida ao Sr. Fernando de Alencar Almeida e de outra encaminhada ao referido ex-prefeito e à empresa Ramiro Andrade Grossi e Cia. Ltda., em regime de solidariedade. Também, faz-se necessário lembrar que já houve uma citação do Sr. Fernando de Alencar Almeida pelo possível débito de R$ 56.089,77 que é objeto da nova proposta de citação mencionada na alínea "c" acima. 
7. Na análise da defesa da primeira citação, a Secex-MG entendeu que o débito oriundo do superfaturamento deveria ser imputado à empresa contratada e ao ex-prefeito, em regime de solidariedade (peça 15, p. 3) , razão pela qual foi realizada a segunda citação conforme proposta constante da instrução de peça 24.
8. Em suma, cumpre salientar que esta Secex-MG já se pronunciou, no mérito, propondo, em pareceres uniformes, que as contas do Sr. Fernando de Alencar Almeida (CPF XXX.630.606-XX) e da empresa Ramiro Andrade Grossi e Cia. Ltda. (CNPJ 08724369/0001-59) sejam julgadas irregulares com a condenação em débito no valor original de R$ 47.700,00, em regime de solidariedade. Na mesma oportunidade, a Secex-MG também propôs que o Sr. Fernando Alencar Almeida seja condenado individualmente em débito no valor original de R$ 56.089,77 (peça 31 a 33) .
9. O MP/TCU também já se pronunciou parcialmente quanto ao mérito da matéria tratada nos presentes autos (peça 34) .
10. Quanto ao convênio 763454/2011, o Parquet Especializado chegou à seguinte conclusão, in verbis:
[...] dos R$ 56.089,77 transferidos, considera-se regularmente comprovado o nexo causal entre os recursos e as despesas no valor de R$ 41.333,33, valor este pago à empresa Produções Artísticas Linearte Ltda. pelos serviços prestados, restando, portanto, um débito na importância de R$ 14.756,44 a ser imputado ao ex-gestor municipal.
11. Em relação Convênio 701141/2008, o MP/TCU entendeu que as alegações do ex-prefeito em relação ao superfaturamento apurado pela diferença a maior entre os valores dos cachês definidos no plano de trabalho e os efetivamente pagos aos artistas mereciam ser acolhidas. Argumentou, nesse sentido, "que, admitida legalmente a possibilidade de contratação de artistas por empresa intermediária, não há de se esperar que a entidade preste serviços à municipalidade sem fazer jus a qualquer remuneração". Ademais, considerou que o fato de a empresa contratada ser responsável pelo transporte de todos os profissionais envolvidos na execução e realização do evento e de não haver previsão de despesas com hospedagem e alimentação dos artistas no plano de trabalho tornava razoável "o argumento do ex-gestor municipal de que parte da diferença a maior entre os valores dos cachês definidos no plano de trabalho e os pagos aos artistas foi empregada para custear tais despesas".
12. Portanto, entende-se que o mérito a respeito do possível dano constatado na execução dos Convênios 701141/2008 e 763454/2011, da identificação de responsáveis e da realização do respectivo contraditório já está em condições de ser apreciado pelo TCU. Resta apenas analisar as razões de justificativa apresentadas pelo Sr. Fernando de Alencar Almeida.
III
13. A Secex-MG encaminhou o Ofício 0749/2017-TCU/SECEX-MG, datado de 8/5/2017 (peça 38) , ao Sr. Fernando de Alencar Almeida, na pessoa de sua representante legal devidamente constituída nos autos (peça 11) , solicitando a apresentação de razões de justificativa quanto à seguinte ocorrência:
a) contratação de empresa por inexigibilidade de licitação que propiciou a irregularidade decorrente de não apresentação dos contratos de exclusividade firmados entre a Ramiro Andrade Grossi Ltda. ME e os artistas que se apresentaram no evento objeto do Convênio 701141/2008, com infração ao disposto no artigo 25, inciso III, da Lei 8.666/1993.
14. A representante do responsável tomou ciência da comunicação que lhe foi remetida, conforme o Aviso de Recebimento constante da peça 41, tendo apresentado as razões de justificativa, conforme documentação integrante da peça 42.  
15. Razões de justificativa apresentadas pelo Sr. Fernando de Alencar Almeida. 
15.1.	Em apertada síntese, o defendente alega que a contratação por inexigibilidade de licitação teria sido realizada conforme os ditames legais e todas as determinações previstas no termo de convênio, não havendo que se falar em ausência de contrato de exclusividade, pois o MTur teria exigido apenas carta de exclusividade.
15.2.	Salienta que o plano de trabalho prevendo os servidos e as respectivas quantidades e valores, foi integralmente aprovado pelo MTur. Dessa forma, sustenta que restou ao município cumprir o convênio conforme foi pactuado em quantidade, qualidade e valores, sob pena de ser responsabilizado (peça 42, p. 6-7) .
15.3.	Por fim, o defendente requer que seja julgada procedente a defesa e improcedentes os argumentos levantados nos presentes autos, deferindo-se o arquivamento do feito (peça 42, p. 8) .
16. Análise das razões de justificativa
16.1.	O defendente anexou declaração e carta de exclusividade para apresentação dos artistas no "Réveillon de São João de Manteninha", objeto do Convênio 701141/2008 (peça 42, p. 9 a 13) , mas não apresentou evidências de que o MTur teria exigido apenas a carta de exclusividade para aprovação do plano de trabalho do convênio. No plano de trabalho aprovado também não encontramos suporte para as alegações do defendente, uma vez que o parecer de aprovação apenas mencionou que os custos indicados nas cotações estavam condizentes com o praticado no mercado local (peça 1, p. 14 a 17) .
16.2.	Na verdade, observa-se no PARECER/CONJUR/MTur/Nº 1658/2008 que a Advocacia Geral da União recomendou ao setor técnico competente que informasse o município de São João de Manteninha/MG sobre as providências que deveriam ser tomadas na execução do convênio e comprovadas na prestação de contas, em respeito às determinações exaradas no Acórdão 96/2008-TCU-Plenário, a saber (peça 1, p. 26) :
9.5.1. quando da contratação de artistas consagrados, enquadrados na hipótese de inexigibilidade prevista no inciso III do art. 25 da Lei n° 8.666/1992, por meio de intermediários ou representantes;
9.5.1.1. deve ser apresentada cópia do contrato de exclusividade dos artistas com o empresário contratado, registrado em cartório. Deve ser ressaltado que o contrato de exclusividade difere da autorização que confere exclusividade apenas para os dias correspondentes à apresentação dos artistas e que é restrita à localidade do evento;
9.5.1.2. o contrato deve ser publicado no Diário Oficial da União, no prazo de cinco dias, previsto no art. 26 da Lei de Licitações e Contratos Administrativos, sob pena de glosa dos valores envolvidos; [grifamos] 
16.3.	Ademais, verifica-se que o defendente, na condição de representante legal do convenente, ao subscrever o termo do Convênio 7011141/2008, assumiu as seguintes obrigações constantes da sua cláusula terceira, item II (peça 1, p. 29-46) :
i) observar o disposto no art. 26 da Lei 8.666/93, atualizada, nos casos de dispensa e inexigibilidade de licitação, previstas respectivamente nos arts. 24 e 25 da referida Lei, devendo a homologação ser procedida pela instância máxima de deliberação do ente público, sob pena de nulidade;
	[...]
cc) publicar no Diário Oficial da União eventuais contratos de exclusividade de artistas com empresários a serem contratados no âmbito deste Convênio, no prazo de 5 (cinco) dias, em conformidade com o artigo 26 da Lei nº 8.666/93, atualizada, sob pena de glosa dos valores pactuados no presente Instrumento, quando for o caso;
16.4.	É oportuno lembrar que o art. 25, inciso II, da Lei 8.666/1993 considera ser inexigível a licitação "para a contratação de profissional de qualquer setor artístico, diretamente ou através de empresário exclusivo, desde que consagrado pela crítica especializada ou pela opinião pública" [grifamos]. Desde a prolação do Acórdão 96/2008-TCU-Plenário, encontra-se sedimentado na jurisprudência do TCU que o contrato de exclusividade, registrado em cartório, entre o empresário e o artista é documento essencial para caracterizar a inviabilidade de competição de que trata o art. 25, inciso III, da Lei 8.666/1993 (vide, p. ex., Acórdão 1435/2017-TCU-Plenário, Rel. Min. Vital do Rêgo; Acórdão 3530/2016-TCU-Plenário, Rel. Min. Weder de Oliveira; Acórdão 3430/2015-TCU-Segunda Câmara, Rel. Min. Marcos Bemquerer) .
16.5.	Nesses termos, propõe-se rejeitar as razões de justificativa apresentadas pelo Sr. Fernando de Alencar Almeida, visto que não foram suficientes para sanear a irregularidade consubstanciada na contratação de empresa Ramiro Andrade Grossi Ltda. ME, por inexigibilidade de licitação, objeto do Contrato Administrativo de Prestação de Serviço 038/2008 (peça 1, p. 55 a 58) , ante a ausência de comprovação da presença dos elementos previstos no artigo 25, inciso III, da Lei 8.666/1993. Por conseguinte, propõe-se, ainda, a aplicação da multa prevista no art. 58, inciso II, da Lei 8.443/1992.
IV
17. Diante do exposto, submetem-se os autos à consideração superior, propondo ao Tribunal a adoção das seguintes medidas:
I) apreciar a proposta de julgamento das contas do Sr. Fernando de Alencar de Almeida (CPF XXX.630.606-XX) e da empresa Ramiro Andrade Grossi e Cia. Ltda. (CNPJ 08.724.369/0001 59) oferecida em pareceres uniformes da Secex-MG constantes das peças 31 a 33, assim como a manifestação do Ministério Público junto ao TCU acerca dessa proposta, emitida no parecer constante da peça 34, nos termos do art. 62, inciso III, do Regimento Interno do TCU;
II) rejeitar as razões de justificativa de Fernando de Alencar Almeida (CPF XXX.630.606-XX) , e aplicar-lhe a multa prevista no art. 58, inciso II, da Lei 8.443/1992 c/c o art. 268, inciso II, do Regimento Interno do TCU, com a fixação do prazo de quinze dias, a contar da notificação, para comprovar, perante o Tribunal o recolhimento aos cofres do Tesouro Nacional do valor atualizado monetariamente desde a data do acórdão até a data do efetivo recolhimento, se for paga após o vencimento, na forma da legislação em vigor;
III) autorizar, desde logo, nos termos do art. 28, inciso II, da Lei 8.443/1992, a cobrança judicial das dívidas caso não atendidas as notificações;
IV) autorizar, desde logo, com fundamento no art. 26, da Lei 8.443/1992 c/c o art. 217, do Regimento Interno do TCU, caso seja do interesse do responsável, o parcelamento da dívida em até 36 parcelas, incidindo, sobre cada uma, os encargos legais devidos, sem prejuízo de alertá-lo de que, caso opte por essa forma de pagamento, a falta de comprovação do recolhimento de qualquer parcela implicará o vencimento antecipado do saldo devedor, nos termos do art. 26, parágrafo único, e 59, da Lei 8.443/1992 c/c o art. 217, § 2º, do Regimento Interno do TCU.
O MPTCU, representado pelo Procurador Rodrigo Medeiros de Lima, divergiu do encaminhamento proposto pela unidade técnica (peça 53) :
Trata-se de Tomada de Contas Especial (TCE) instaurada pelo Ministério do Turismo (MTur) , em desfavor de Fernando de Alencar Almeida, ex-prefeito do município de São João do Manteninha/MG, em razão da impugnação parcial das despesas do convênio 701141/2008 e da impugnação total das despesas do convênio 763454/2011, que tinham por objeto a realização dos eventos "Réveillon" (peça 1, p. 29) e "Primeira Festa de Carnaval de São João do Manteninha" (peça 2. p. 79) , respectivamente, com vigência estipulada para o período de 15/12/2008 a 11/6/2009 e 30/12/2011 a 19/10/2012.
2. Em relação ao convênio 701141/2008, a glosa parcial das despesas, na importância de R$ 47.700,00, se deu em razão de o valor dos cachês pagos pela empresa contratada, Ramiro Andrade Grossi e Cia. Ltda.-EPP, à banda Olhos de Neon e à dupla Rick & Renner ser inferior ao montante definido no plano de trabalho. A referida empresa recebeu do município as quantias de R$ 11.900,00 e R$ 103.800,00 pela apresentação da banda Olhos de Neon e da dupla Rick & Renner, respectivamente, e repassou para os mencionados artistas os valores de R$ 8.000,00 e R$ 60.000,00, respectivamente.
3. Quanto ao convênio 763454, a glosa integral das despesas, no valor de R$ 56.089,77, deveu-se ao não encaminhamento da documentação necessária à análise da prestação de contas.
4. No âmbito do Tribunal, quanto ao convênio 701141, foram citados solidariamente o ex-gestor municipal e a empresa contratada, pela diferença (R$ 47.700,00) entre o valor pago pelo município à empresa e o destinado aos artistas. No que tange ao convênio 763454, foi realizada a citação apenas do ex-prefeito.
5. A empresa contratada no âmbito do convênio 701141/2008 foi revel nos autos. A Unidade Instrutiva, ao analisar as alegações de defesa apresentadas por Fernando de Alencar Almeida, concluindo por rejeitá-las, propôs, em pareceres uniformes (peças 31 a 33) , e entre outras medidas, o julgamento pela irregularidade das contas, com condenação ao pagamento dos débitos apurados nos autos, e aplicação da multa prevista no artigo 57 da Lei 8.443/1992.
6. Este representante do Ministério Público de Contas, em despacho à peça 34, propôs preliminarmente a audiência do ex-gestor municipal com vistas a apresentar razões de justificativa "acerca da contratação por inexigibilidade de licitação da empresa Ramiro Andrade Grossi Ltda. ME, por meio do contrato 001/2008, sem que estivesse configurada a inviabilidade de competição, em ofensa ao disposto no artigo 25 da Lei 8.443/1992". Entendeu-se que não estava configurada a necessária inviabilidade de competição na contratação por inexigibilidade de licitação pelas seguintes razões (peça 34, p. 3-4) :
19. Ainda em relação ao convênio 701141/2008, verifica-se que a empresa Ramiro Andrade Grossi Ltda. ME foi contratada de forma direta, por inexigibilidade de licitação, para execução do seguinte objeto: "contratação de empresa especializada na organização de eventos, solenidades e festas, para a realização das festas de Ano Novo do Município de São João do Manteninha (...) " (peça 1, p. 55) .
20. Pela leitura dos itens que detalham o objeto contratado (locação de veículos para divulgação, mídia em rádio, mídia impressa, locação de palco, sonorização, iluminação e shows com as bandas Olhos de Neon, Central Park e Rick e Rener) , depreende-se que a contratação por inexigibilidade de licitação foi realizada sem que estivesse configurada a inviabilidade de competição, em ofensa ao disposto no artigo 25 da Lei 8.443/1992, visto que a maior parte desses serviços referia-se, na verdade, a serviços comuns, para os quais deveria ser realizada obrigatoriamente licitação na modalidade pregão, mais especificamente o pregão eletrônico, conforme prevê o decreto 5.450/2005. 
21. Na esteira do mandamento contido no referido normativo, o TCU consolidou entendimento de que, nas licitações realizadas no âmbito da União para aquisição de bens e serviços comuns, é obrigatório o emprego da modalidade pregão eletrônico, que só poderá ser preterida quando comprovada e justificadamente for inviável (Acórdão 1455/2011-TCU-Plenário, 1.631/2011-TCU-Plenário, 137/2010-TCU-1ª Câmara, 1.597/2010-TCU-Plenário, 2.314/2010-TCU-Plenário, 2.368/2010-TCU-Plenário, 2.807/2009-TCU-2ª Câmara, 2.194/2009-TCU-2ª Câmara, 988/2008-TCU-Plenário e 2.901/2007-TCU-1ª Câmara) .
22. Assim, a utilização de outra modalidade licitatória que não o pregão eletrônico para a aquisição de bens ou serviços comuns, sem a devida justificativa de sua inviabilidade, é irregular, por confrontar as disposições legais vigentes e a jurisprudência consolidada do TCU. 
23. Quanto à observância do decreto 5.450/2005 pelos entes municipais, o Tribunal já se manifestou no seguinte sentido, no âmbito do Acórdão 2392/2012-TCU-Plenário:
[...]
24. No que diz respeito aos itens do contrato de inexigibilidade relativos aos shows com as bandas Olhos de Neon, Central Park e Rick e Renner, a jurisprudência do TCU caminha na esteira de que:
4. Quando da contratação de artistas consagrados, enquadrados na hipótese de inexigibilidade prevista no inciso III do art. 25 da Lei n. 8.666/1993, por meio de intermediários ou representantes, deve ser apresentada cópia do contrato de exclusividade dos artistas com o empresário contratado, registrado em cartório. 
5. O contrato de exclusividade dos artistas difere da autorização que assegura exclusividade apenas para os dias correspondentes à apresentação e que é restrita à localidade do evento. (ementa do Acórdão 3430/2015-TCU-Segunda Câmara) 
25. Assim, considerando que não foram apresentados os contratos de exclusividade firmados entre a Ramiro Andrade Grossi Ltda. ME e os artistas que se apresentaram no evento, também não está caracterizada a inviabilidade de competição que justificasse a contratação da citada empresa por inexigibilidade de licitação, ao arrepio do disposto no artigo 25, inciso III, da Lei 8.666/1993.
7. Em obediência ao despacho do relator à peça 35, por meio do qual foi acolhida a proposta preliminar deste representante do Ministério Público, a Secex/MG promoveu a audiência para que o ex-prefeito apresentasse razões de justificativas quanto à seguinte ocorrência, conforme consta do ofício à peça 38:
a) contratação de empresa por inexigibilidade de licitação que propiciou a irregularidade decorrente de não apresentação dos contratos de exclusividade firmados entre a Ramiro Andrade Grossi Ltda. ME e os artistas que se apresentaram no evento objeto do Convênio 7011412008, com infração ao disposto no artigo 25, inciso III, da Lei 8.666/1993.
8. O auditor instrutor, em instrução à peça 50, não analisou as razões de justificativas apresentadas pelo responsável (peça 42) e realizou nova análise preliminar da TCE, identificando supostos outros débitos em relação ao convênio 701141/2008 concernentes às quantidades contratadas de itens de divulgação do evento (panfletos e cartazes) , nos valores de R$ 2.664,00 e R$ 9.224,00, conforme subitens 4.5.3 e 4.5.4 da instrução. Além disso, o auditor identificou outros responsáveis solidários pelo débito referente ao mencionado convênio, a saber: Anderson de Almeida Franco, ex-presidente da Comissão Permanente de Licitação (subitem 4.5.5 da instrução) , Ramiro Andrade Grossi e José Antônio de Paula, sócios da empresa contratada (subitem 4.5.6 da instrução) , Mário Augusto Lopes Moysés (subitem 4.5.12 da instrução) , e Carlos William de Souza (subitem 4.5.15 da instrução) . Em relação ao convênio 763454/2011, o auditor também identificou outros responsáveis solidários pelo respectivo débito, quais sejam: Flávio Campos Bauer, ex-presidente da Comissão Permanente de Licitação, Adhan Navarro Duarte, ex-pregoeiro, Destak Eventos Ltda. e Produções Artísticas Linearte Ltda., empresas contratadas no âmbito do citado convênio (subitens 4.34 da instrução) . 
9. À vista disso, o auditor propôs a desconsideração da personalidade jurídica da empresa Ramiro Andrade Grossi e Cia. Ltda., a realização de nova citação dos responsáveis e das audiências constantes das alíneas "f", "g" e "h" do subitem 6.1 da instrução à peça 50.
10. O diretor da subunidade, em pronunciamento à peça 51, discordou do encaminhamento proposto pelo auditor, uma vez que a Secex/MG já tinha se manifestado sobre o mérito do presente processo, propondo, em pareceres uniformes, que as contas de Fernando de Alencar Almeida e da empresa Ramiro Andrade Grossi e Cia Ltda. fossem julgadas irregulares com a condenação em débito no valor original de R$ 47.700,00, em regime de solidariedade, e com a condenação individual do ex-prefeito em débito no valor original de R$ 56.089,77 (peças 31 a 33) . Assim, entendeu-se que o mérito a respeito do possível dano constatado na execução dos convênios em análise, da identificação dos responsáveis e da realização do contraditório já estava em condições de ser apreciado pelo TCU, restando, apenas, analisar as razões de justificativas apresentadas por Fernando de Alencar Almeida em face da irregularidade apontada no parecer deste representante do Ministério Público de Contas da União à peça 34.
11. Assim, o diretor da subunidade, após analisar as razões de justificativas apresentadas pelo ex-gestor municipal, concluindo por rejeitá-las (item 16 e subitens do pronunciamento à peça 51) , propôs, com a anuência do dirigente máximo da unidade instrutiva (peça 52) , que o Tribunal apreciasse as propostas de encaminhamento referentes ao débito anteriormente oferecidas pela unidade técnica e por este representante do Ministério Público de Contas da União (peças 31 e 34) e a rejeição das razões de justificativas apresentadas pelo ex-prefeito, com aplicação da multa prevista no artigo 58, inciso II, da Lei 8.443/1992.
12. Este representante do Ministério Público de Contas da União discorda do novo encaminhamento preliminar proposto pelo auditor, por entender que o presente processo está em condições de ser julgado no mérito.
13. Em parecer à peça 34, este representante do Ministério Público de Contas da União já havia se manifestado quanto ao mérito dos débitos apontados pelo órgão concedente. Em relação ao convênio 701141/2008, entendeu-se pelo afastamento dos débitos decorrentes da diferença a maior entre os valores pagos à empresa contratada pelos shows da banda Olhos de Neon e da dupla Rick & Renner e os cachês efetivamente recebidos pelos referidos artistas, pelas seguintes razões:
13. No que diz respeito ao convênio 701141/2008, o responsável alegou, principalmente, que a diferença a maior entre os valores dos cachês definidos no plano de trabalho e os efetivamente pagos aos artistas não caracteriza superfaturamento, pois teria sido utilizada para pagamento de despesas com hospedagem e alimentação dos artistas, tributação e montagem de equipamentos atinentes às apresentações. Mencionou, ainda, o Acórdão 1867/2014-TCU-Primeira Câmara, no qual o Tribunal considerou razoável a possibilidade de que parte dos valores estampados no plano de trabalho concernentes aos cachês dos artistas se refira à bonificação (BDI) da empresa intermediadora contratada.
14. Merecem acolhida as alegações do ex-prefeito, pelas razões que se passa a expor.
15. Em princípio, cumpre ressaltar que, admitida legalmente a possibilidade de contratação de artistas por empresa intermediária, não há de se esperar que a entidade preste serviços à municipalidade sem fazer jus a qualquer remuneração.
16. O fato de o plano de trabalho do ajuste em questão não ter especificado o valor relativo ao custo da intermediação do empresário, faz com que o órgão concedente e o Tribunal desconheçam o valor que efetivamente foi destinado ao cachê dos artistas e a quantia referente à intermediação na contratação, o que dificulta sobremaneira a constatação de eventual ocorrência de débito nessa rubrica decorrente de superfaturamento.
17. Além disso, considerando que o contrato firmado entre a prefeitura municipal e a empresa Ramiro Andrade Grossi Ltda. ME (peça 1, p. 55-58) previa, nos itens 2.2 e 2.8 de sua cláusula segunda, que o contratado era "o responsável pelo transporte de todos os profissionais envolvidos na execução e realização do evento, ficando desde já a prefeitura desonerada por qualquer eventualidade que não impeça ou atrase a realização dos shows" e que "todos os equipamentos, ferramentas, utensílios e materiais necessários para a execução dos serviços constituirão encargo do CONTRATADO", e considerando, ainda, que o plano de trabalho não previa despesas com hospedagem e alimentação dos artistas, considera-se dotado de razoabilidade o argumento do ex-gestor municipal de que parte da diferença a maior entre os valores dos cachês definidos no plano de trabalho e os pagos aos artistas foi empregada para custear tais despesas.
18. Por essas razões, este representante do Ministério Público entende que devem ser afastados os débitos relativos ao convênio 701141/2008.
19. No que diz respeito ao convênio 763454, este representante do Ministério Público de Contas entendeu que deveria ser afastado o valor de R$ 41.333,33 do débito, pelos motivos que se seguem (peça 34, p. 1/2) :
7. Quanto ao convênio 763454, o ex-prefeito, em sede de alegações de defesa, encaminhou ao Tribunal novos documentos atinentes à prestação de contas, os quais foram analisados pelo órgão concedente, em atendimento à diligência realizada pela Unidade Técnica, concluindo pela manutenção da reprovação das contas, uma vez que a execução física do objeto não teria sido comprovada, conforme registrado na nota técnica à peça 23, p. 14-18.
8. No entanto, cumpre ressaltar que o órgão concedente realizou vistoria in loco na data do evento e, segundo informado no relatório de fiscalização à peça 2, p. 105-110, o único item considerado como não realizado foi o sistema de iluminação, visto que não estava de acordo com o especificado no plano de trabalho [também se verificou que não houve a realização do evento no dia 19/2]. O valor desse item [iluminação], inclusive, [assim como o valor equivalente a um dia de evento] já foi glosado pelo MTur quando do repasse dos recursos, em 28/8/2012, que se deu após a realização do evento, conforme consta do parecer técnico 258/2012 (peça 2, p. 115-127) . No referido parecer, a equipe técnica do órgão concedente propôs:
a) O cancelamento parcial, no valor de R$ 43.910,23 (quarenta e três mil, novecentos e dez reais e vinte e três centavos) , da Nota de Empenho nº 2011NE800661, de 16/12/2011, no valor de R$ 100.000,00 (cem mil reais) , devendo o saldo remanescente, no valor de R$ 56.089,77 (cinquenta e seis mil, oitenta e nove reais e setenta e sete centavos) a ser liberado para custear as despesas devidamente comprovadas, conforme o requisito legal exigido no Convênio nº 763454/2011. (destaque no original) (peça 2, p. 125) 
9. Considerando, portanto, que o convenente executou o equivalente ao montante dos recursos recebidos, entende-se por regularmente comprovada a execução física do objeto pactuado.
10. Em relação à execução financeira, o responsável trouxe aos autos vários documentos com vistas a comprová-la, entre eles:
a) contratos celebrados com as empresas Destak Eventos Ltda. (peça 13, p. 47-51) e Produções Artísticas Linearte Ltda. (peça 13, p. 52-56) ;
b) notas fiscais 139 e 246 emitidas pelas referidas empresas, nos valores de R$ 42.900,00 e R$ 41.333,33, respectivamente (peça 13, p. 57-58) ;
c) extrato bancário da conta específica (peça 14, p. 10-17) demonstrando duas transações "Envio TED", nos valores de R$ 41.333,33 e R$ 14.300,00, em 7 e 13/11/2012, respectivamente;
d) documentos relativos às transações supramencionadas comprovando que os recursos foram transferidos para as contas bancárias de titularidade das empresas contratadas (peça 14, p. 18, 20, 21 e 22-23) ;
e) recibo emitido pela Destak Eventos Ltda. confirmando o recebimento de R$ 14.300,00 referente ao pagamento do restante da nota fiscal 139, no valor de R$ 42.900,00.
11. Quanto aos documentos supramencionados, os relativos à empresa Destak Eventos Ltda. não devem ser aceitos para fins de comprovação da execução financeira do convênio 763454, visto que não se referem ao evento objeto do aludido ajuste. Segundo consta do contrato firmado com essa empresa (peça 13, p. 47-51) , o evento seria realizado nos dias 30 e 31 de dezembro de 2011 e 1º de janeiro de 2012, enquanto que o evento objeto do convênio em questão, referente à primeira festa de carnaval de São João do Manteninha/MG, ocorreu em 17 e 18 de fevereiro de 2012.
12. Assim, dos R$ 56.089,77 transferidos, considera-se regularmente comprovado o nexo causal entre os recursos e as despesas no valor de R$ 41.333,33, valor este pago à empresa Produções Artísticas Linearte Ltda. pelos serviços prestados, restando, portanto, um débito na importância de R$ 14.756,44 a ser imputado ao ex-gestor municipal. É importante esclarecer que, não obstante os recursos tenham sido transferidos após a realização do evento, o pagamento efetuado à aludida empresa se deu somente após o recebimento das verbas pactuadas pelo ente municipal.
15. Quanto ao débito no valor de R$ 14.756,44, nesta oportunidade, entende-se que deve ser mantido não pelo motivo exposto no item 11 do parecer à peça 34, transcrito acima, visto que, de acordo com os documentos anexados à peça 2, p. 59-66, nos dias 17/2/2012 a 19/2/2012, ocorreria a primeira festa de carnaval do município e, em 31/12/2011, aconteceria a festa de lançamento do referido evento. Para a realização da primeira etapa [festa de lançamento], foi promovido o Processo Administrativo de Contratação 19/2011 - Pregão Presencial 9/2011 (peças 12, p. 31-66, 13, p. 1-2) , que culminou na contratação da empresa Destak Eventos Ltda., conforme contrato 28/2011 (peças 13,47-51) .
16. Se comprovada a execução física dessa festa de lançamento, os documentos referentes à execução financeira poderiam ser aceitos para fins de comprovar o nexo causal entre parte do recurso federal e as despesas apresentadas. No entanto, segundo a nota técnica de análise 29/2013 (peça 2, p. 141-150) , o convenente não apresentou documentação comprobatória dos itens locação de gerador, palco e som para a festa de lançamento. Considerando que a fiscalização in loco efetuada pelo MTur não abrangeu a festa de lançamento da primeira festa de carnaval, pois foi realizada somente nos dias 17 e 18 de fevereiro, não houve a comprovação da execução física dos itens referentes à primeira etapa do evento, realizada em 31/12/2011, motivo pelo qual deve ser mantido o débito no valor de R$ 14.756,44.
17. Tendo em vista que a motivação do supramencionado débito é a ausência de comprovação da execução física de parte do objeto conveniado, tal dívida deve ser de responsabilidade apenas do ex-prefeito, que é quem tem o dever constitucional de prestar contas com vistas a demonstrar a regular aplicação física e financeira dos recursos federais geridos, não obstante a comprovação nos autos de que a empresa contratada tenha recebido por esses serviços. Nesse sentido é o Acórdão 6948/2017-TCU-Segunda Câmara (Rel. Min. José Múcio Monteiro) :
O mérito foi bem delineado e é bastante simples: na realização de eventos, tais como o objeto do convênio que se examina nestes autos, a empresa contratada não pode, jamais, ser responsabilizada por questão relacionada à comprovação da realização do serviço perante o órgão repassador ou o controle, interno ou externo. A condenação deve estar baseada na confirmação de que a empresa contribuiu para o cometimento de um dano real (tais como sobrepreço ou a comprovada inexecução total ou parcial) . O dano ficto (aquele decorrente da ausência ou da inadequada prestação de contas) é atribuível apenas ao gestor.
18. Quanto aos supostos novos débitos apontados nos subitens 4.5.3 e 4.5.4 da instrução à peça 50, a princípio, deve-se ressaltar que se trata de itens (panfletos e cartazes) que não são materialmente significativos em relação ao restante do objeto do convênio 701141/2008 (R$ 3.700,00 e R$ 10.000,00, respectivamente, que correspondem a 6,52% do valor total do ajuste) .
19. Além disso, para o cálculo da quantidade de panfletos que, para o auditor, seria adequada, levou-se em consideração apenas o número de habitantes do município de São João do Manteninha/MG, sem considerar a possibilidade de que tais panfletos também podem ter sido distribuídos nas cidades vizinhas, o que elevaria o número calculado pelo auditor.
20. Em relação aos cartazes, o auditor levou em consideração somente o número de estabelecimentos que o município possuía à época, deixando de considerar a possibilidade de que tais cartazes podem ter sido colados em outros lugares, a exemplo de postes de iluminação, e distribuídos em municípios vizinhos.
21. Assim, entende-se que não constam dos autos elementos de prova bastantes para caracterizar superfaturamento nas quantidades dos itens panfletos e cartazes, razão por que não deve subsistir os respectivos débitos apontados pelo auditor. 
21. Nada obstante, reconhecendo pertinentes as preocupações da unidade técnica, opinamos por que seja determinado ao Ministério do Turismo que, quando da análise de futuros planos de trabalho, avalie criticamente se o dimensionamento do material de divulgação (panfletos, cartazes etc.) guarda proporção com parâmetros aplicáveis (público esperado, público observado em eventos similares etc.) , de modo a evitar gasto excessivo com tal rubrica. 
22. Por fim, no que diz respeito à audiência proposta no parecer à peça 34, observa-se que a descrição da conduta irregular constante do respectivo ofício (peça 38) não retratou a irregularidade mencionada no citado parecer no sentido de que não estava configurada a inviabilidade de competição na contratação por inexigibilidade de licitação da empresa Ramiro Andrade Grossi Ltda., tanto nos itens de serviços locação de veículos para divulgação, mídia em rádio, mídia impressa, locação de palco, sonorização e iluminação, que se referem, na verdade, a serviços comuns, quanto no item de serviço concernente à contratação de shows, para o qual não haviam sido apresentados os contratos de exclusividade, em ofensa ao artigo 25 da Lei 8.666/1993.
23. Tal fato pode ter prejudicado sobremaneira a defesa do responsável, razão por que não se deve aplicar a multa prevista no artigo 58, inciso II, da Lei 8.443/1992, proposta pelo diretor da subunidade no pronunciamento à peça 51. Para tanto, seria necessária a realização de nova audiência do ex-gestor municipal.
24. Deve-se ressaltar que, por ocasião da apresentação da defesa (peça 42) referente ao ofício de audiência, o ex-prefeito anexou aos autos cartas/declarações de exclusividade (peça 42, p. 9 a 13) que não estão em conformidade com o entendimento deste Tribunal (Acórdão 96/2008-TCU-Plenário, Rel. Min. Benjamin Zymler) , visto que conferem exclusividade apenas para os dias correspondentes à apresentação dos artistas e que são restritas à localidade do evento. Dessa forma, ainda que apresentadas pelo ex-prefeito as cartas/declarações de exclusividade, mantém-se a irregularidade relativa a não demonstração da inviabilidade de competição na contratação por inexigibilidade da empresa para o item de serviço "contratação de shows".
25. No entanto, com fulcro no princípio da razoável duração do processo e considerando que o ex-gestor municipal, caso acolhida tanto a proposta da unidade técnica quanto a deste representante do Ministério Público de Contas, já terá suas contas julgadas irregulares, com condenação ao pagamento de débito e com aplicação da multa prevista no artigo 57 da Lei 8.443/1992, deixa-se de propor o retorno dos autos à unidade instrutiva para realizar nova audiência do responsável.
26. Ante o exposto, este representante do Ministério Público de Contas da União manifesta-se no sentido de que as contas de Fernando de Alencar Almeida sejam julgadas irregulares, com condenação ao pagamento do débito no valor de R$ 14.756,44 e com aplicação da multa prevista no artigo 57 da Lei 8.443/1992. Ademais, opinamos por que seja expedida determinação ao MTur quanto ao dimensionamento do material de divulgação de eventos, nos moldes do parágrafo 21 deste parecer.

8.1. Geordane Rodrigues de Resende (OAB/MG 118.020), representando Fernando de Alencar Almeida (peça 11).

Procurador Rodrigo Medeiros de Lima.

TOMADA DE CONTAS ESPECIAL. CONVÊNIOS PARA REALIZAÇÃO DE EVENTOS. SUPERFATURAMENTO NA CONTRATAÇÃO DE ARTISTAS. NÃO COMPROVAÇÃO DA BOA E REGULAR APLICAÇÃO DOS RECURSOS. CITAÇÃO. REJEIÇÃO DAS ALEGAÇÕES DE DEFESA. AUSÊNCIA DE NEXO DE CAUSALIDADE. CONTAS IRREGULARES. SOLIDARIEDADE. DÉBITO. MULTA.

TOMADA DE CONTAS ESPECIAL (TCE)

Secretaria de Controle Externo de Tomada de Contas Especial (SecexTCE).

Trata-se de tomada de contas especial instaurada pelo Ministério do Turismo (Mtur) contra Fernando de Alencar Almeida, prefeito do Município de São João do Manteninha/MG entre 2005 e 2012, em razão da impugnação parcial de despesas do Convênio Siconv 701141/2008 e impugnação total das despesas do Convênio Siconv 763454/2011, cujos objetos eram a realização dos eventos "Reveillon" e "Primeira Festa de Carnaval de São João do Manteninha", respectivamente.
A tabela seguinte reproduz as informações gerais sobre os ajustes avaliados nestes autos:
	Convênio Siconv
	Vigência
	União
	Contrapartida
	Ordem bancária

	701141/2008
	15/12/2008 a 11/6/2009
	200.000,00
	10.000,00
	2009OB800331
	200.000,00
	7/4/2009

	763454/2011
	30/12/2011 a 19/10/2012
	100.000,00
	4.000,00
	2012OB800156
	56.089,77
	28/8/2012

O Convênio Siconv 701141/2008 teve por objeto a realização do evento "Reveillon", entre os dias 31/12/2008 e 3/1/2009. Para a promoção do evento, a empresa Ramiro Andrade Grossi Ltda. foi contratada, por inexigibilidade de licitação, ao custo de R$ 210.000,00, para locação de palco, som, iluminação, divulgação e contratação dos artistas programados (Olhos de Neon, Central Park e dupla Rick e Rener) . 
Em 14/3/2011, o convenente restituiu R$ 9.398,27, a título de glosa da despesa referente à veiculação de spot do evento em rádio, o que foi registrado na Nota Técnica de Reanálise 1442/2011 (peça 1, p. 106 e 108-117) .
Tendo por fundamento documentos encaminhados pelo Procuradoria da República em Governador Valadares, o Mtur aferiu diferença entre os valores informados e os efetivamente pagos à banda Olhos de Neon e à dupla Rick e Rener, de R$ 3.900,00 e R$ 43.800,00, respectivamente. Consignou, por meio da Nota Técnica de Reanálise 114/2013, a aprovação parcial da prestação de contas (peça 2, p. 8-10) .
O Convênio Siconv 763454/2011 teve por objeto a realização da "Primeira Festa de Carnaval de São João do Manteninha", entre os dias 17 e 19/2/2012. O Mtur realizou vistoria in loco, atestou a realização do evento, com as seguintes ressalvas (peça 2, p. 105-110) :
Não houve realização do evento no dia 19/02, segundo o convenente o fato deveu-se a acidente, o qual impossibilitou que os sistemas de iluminação e sonorização chegassem a tempo no local. Etapa 03: O sistema de iluminação contratado não correspondia ao especificado no Plano de Trabalho aprovado. Os refletores PAR 64, movins e máquina de fumaça estavam em quantidade inferior e não havia refletores elipsoidais, molefay, attomics e canhões seguidores
Após o evento e a partir do registrado no relatório de vistoria, o Mtur concluiu pela glosa de parte das despesas previstas no plano de trabalho, no valor de R$ 43.910,23, e pelo correspondente cancelamento da nota de empenho 2011NE800661, emitida em 16/12/2011, no valor original do ajuste (R$ 100.000,00) . O Parecer Técnico 258/2012 registrou, ainda, que o convênio havia sido prorrogado de ofício, até 19/10/2012, em razão da não liberação dos recursos, e que o convenente deveria comprovar os gastos efetuados na prestação de contas (peça 2, p. 115-127) .  
A Nota Técnica de Análise Financeira 349/2014, emitida em 16/6/2014, recomendou a reprovação da prestação de contas em vista do "não encaminhamento da documentação necessária à análise da prestação de contas" (peça 2, p. 177-181) .
Frustradas as tentativas de reaver os recursos indevidamente utilizados, o Mtur instaurou TCE consolidada, cujas conclusões foram pela ocorrência de dano ao Erário, sob a responsabilidade do ex-prefeito (peça 2, p. 205-211) :
	Convênio Siconv
	Valor original
	Data da ocorrência

	701141/2008
	38.428,57*
	7/4/2009

	763454/2011
	56.089,77    
	28/8/2012

	Total
	94.518,34

* foi excluído o valor restituído em 14/3/2011.
O Controle interno manifestou-se pela irregularidade das contas (peça 2, p. 232-238) .
No âmbito do TCU, foram citados Fernando de Alencar Almeida (peças 6 e 26) e a empresa Ramiro Andrade Grossi Ltda. (peça 27) , intermediária na contratação da banda Olhos de Neon e da dupla Rick e Rener. 
A audiência do ex-prefeito foi promovida, por sugestão do MPTCU, em vista da contratação da Ramiro Andrade Grossi Ltda., por inexigibilidade de licitação, em afronta ao disposto no artigo 25, inciso III, da Lei 8.666/1993 (peça 38) .
Devidamente notificados, Fernando de Alencar Almeida apresentou alegações de defesa, enquanto a empresa contratada permaneceu silente, assumindo a revelia, para todos os efeitos, como previsto no art. 12, § 3º, da Lei 8.443/1992.
Em sua defesa, o ex-prefeito arguiu: (i) ausência de dolo ou má-fé na execução dos ajustes; (ii) os serviços pactuados foram prestados; (iii) a contratação por inexigibilidade foi regular, amparada por carta de exclusividade, como requerido pelo Mtur, como comprova; (iv) todos os documentos comprobatórios da execução do convênio 701141/2008 foram aprovados pelo Mtur; (v) o plano de trabalho, discriminando itens, quantidades e valores, foi aprovado pelo Mtur (peças 42-49) .
A Secex-MG refutou os argumentos do responsável ante o teor do Parecer/Conjur/ MTur/ 1658/2008, por meio do qual a Advocacia-Geral da União ratificou o entendimento firmado por meio do Acórdão 96/2008-TCU-Plenário e recomendou expressamente que o convenente fosse alertado quanto aos requisitos estabelecidos no art. 25, inciso III, da Lei 8.666/1993 e que "o contrato de exclusividade difere da autorização que confere exclusividade apenas para os dias correspondentes à apresentação dos artistas e que é restrita à localidade do evento" (peça 1, p. 26) . 
Propôs, nesse sentido, julgar irregulares as contas de Fernando de Alencar Almeida, condenando-o em débito pela diferença paga à intermediária pela contratação dos artistas no âmbito do Convênio Siconv 701141/2008, solidariamente com a empresa Ramiro Andrade Grossi Ltda., e por todo o montante transferido para execução do Convênio Siconv 763454/2011, bem como apená-los com multa individual, com fulcro nos arts. 16, inciso III, alíneas 'b' e 'c', e 57 da Lei 8.443/1992. 
O MPTCU concorda com a irregularidade das contas, mas diverge quanto ao débito decorrente da diferença entre o cachê informado e pago aos artistas no Convênio Siconv 701141/2008 e à integralidade do débito no Convênio Siconv 763454/2011. 
Feito breve resumo dos fatos, passo a decidir.
Os dois convênios avaliados foram executados anteriormente à transferência dos recursos federais. Essa ocorrência, por si só, impossibilita seja estabelecido o necessário nexo de causalidade entre os recursos transferidos e as despesas incorridas.
Ocorre que as falhas na condução de todo o processo pelo Mtur, apesar de latentes, não foram cotejadas nestes autos, deixando-se de responsabilizar os servidores responsáveis pela aprovação dos planos de trabalho e consequente liberação dos recursos, em que pese a Jurisprudência desta Corte:
É irregularidade passível de multa aos gestores do órgão concedente a transferência de recursos em data posterior à execução de eventos previstos em plano de trabalho de convênios. (Acórdão 7307/2013-TCU-Primeira Câmara, Ministro Valmir Campelo) 
 celebração de convênio, que tenha por objeto evento com data fixada, sem tempo hábil para a liberação dos recursos necessários à operacionalização do ajuste é irregularidade passível de multa ao parecerista técnico e ao signatário do convênio do órgão concedente, pois gera o repasse financeiro de forma extemporânea, que inviabiliza a execução da despesa em conformidade com as normas que regem a matéria, e coloca em risco o erário, na medida em que torna inexequível qualquer ação de controle concomitante à realização do objeto por parte do concedente. (Acórdão 1441/2018-TCU-Segunda Câmara, Ministro-substituto Marcos Bemquerer, e 2.233/2019-Primeira Câmara, Ministro Benjamin Zymler) 
Não obstante isso, considerando o tempo decorrido desde os fatos e os esforços já empreendidos nestes autos, tenho por devido dar prosseguimento ao feito, com a emissão de alerta ao Ministério do Turismo sobre a possibilidade de o corpo técnico do órgão vir a ser responsabilizado em virtude de procedimentos como os identificados neste processo. Nesse sentido, já foram proferidos os Acórdão 6076/2016-TCU-Primeira Câmara, 1.090/2018-Plenário, 1.441/2018-Segunda Câmara, 1.450/2018-Plenário, 590/2019-Plenário, 1.284/2019-Plenário, 2.233/2019-Primeira Câmara, dentre outros.
As justificativas apresentadas pelo responsável, relativamente ao Convênio Siconv 701141/2008, não o socorrem. Isso porque está demonstrado que a contratação de parte dos artistas que se apresentaram no evento, por meio da empresa Ramiro Andrade Grossi Ltda., implicou em ônus indevido à União, além de afrontar o previsto no art. 25, inciso III, da Lei 8.666/1993. O valor do débito consiste na diferença entre o preço cotado e o efetivamente pago aos artistas (R$ 47.700,00) .
Nenhuma informação foi trazida pelo responsável acerca do Convênio Siconv 763454/2011. Deixou, portanto, de comprovar a regular aplicação dos recursos públicos a ele disponibilizados, o que decorre do mandamento contido no art. 70, parágrafo único, da Constituição Federal. 
Assim, julgo irregulares as contas de Fernando de Alencar Almeida e da empresa Ramiro Andrade Grossi Ltda., relativamente ao Convênio Siconv 701141/2008, com fulcro no art. 16, III, 'b' e 'c', da Lei 8.443/1992, imputo-lhes débito solidário correspondente à diferença entre os valores cotados e os efetivamente pagos à banda Olhos de Neon e à dupla Rick e Rener.
Da mesma forma e no que se refere ao Convênio Siconv 763454/2011, julgo irregulares as contas de Fernando de Alencar Almeida, com fulcro no art. 16, III, 'b' e 'c', da Lei 8.443/1992, condeno-o em débito por todo o montante transferido. 
Os débitos apurados correspondem aos seguintes valores, atualizados até 9/8/2019, sem juros:
	Convênio Siconv
	Valor original (R$) 
	Data de Ocorrência
	Valor atualizado (R$) 
	Responsável solidário

	701141/2008
	47.700,00
	7/4/2009
	85.115,88
	Ramiro Andrade Grossi Ltda.

	763454/2011
	56.089,77
	28/8/2012
	83.786,90
	-

Aplico-lhes, ainda, a multa individual prevista no artigo 57 da Lei 8.443/1992.
Ante o exposto, VOTO no sentido de que o Tribunal adote a deliberação que ora submeto à apreciação deste Colegiado.
TCU, Sala das Sessões Ministro Luciano Brandão Alves de Souza, em 27 de agosto de 2019.
WALTON ALENCAR RODRIGUES 
Relator